臺灣高等法院臺南分院民事判決　93年度上易字第228號
上　訴　人
即　原　告　丁○○○
　　　　　　乙○○
共　　　同
訴訟代理人　蘇建榮　　律師
上　訴　人
即　被　告　甲○○○
　　　　　　丙○○
共　　　同
訴訟代理人　陳忠勝　　律師
上列當事人間請求侵權行為損害賠償事件，上訴人對於中華民國
93年10月18日臺灣臺南地方法院第一審判決（93年度訴字第844
號）分別提起上訴，本院於94年2月15日言詞辯論終結，判決如
下：
    主      文
原判決關於駁回上訴人丁○○○、乙○○後開請求部分，暨訴訟
費用之裁判均廢棄。
上訴人甲○○○、丙○○應再連帶給付上訴人丁○○○新台幣玖
萬元，再連帶給付上訴人乙○○新台幣柒萬元，及均自民國93年
7月2日起至清償日止，按週年利率百分之五計算之利息。
上訴人甲○○○、丙○○應將如附件所示道歉啟事，以word電腦
排版之14號字體刊登於中國時報、聯合報台南地區之地方版一日
。
上訴人丁○○○、乙○○其餘上訴駁回。
上訴人甲○○○、丙○○之上訴駁回。
第一、二審訴訟費用，由上訴人甲○○○、丙○○連帶負擔三分
之二，餘由上訴人丁○○○、乙○○負擔。
    事      實
甲、上訴人丁○○○、乙○○方面：
一、聲明：求為判決：(一)原判決不利上訴人部分廢棄。(二)上訴人
    甲○○○、丙○○應再給付上訴人丁○○○新台幣（下同）
    50萬元，及自民國（下同）93年7月2日起至清償日止，按年
    息百分之五計算之利息。(三)上訴人甲○○○、丙○○應再給
    付上訴人乙○○77萬元，及自93年7月2日起至清償日止，按
    年息百分之五計算之利息。(四)上訴人甲○○○、丙○○將道
    歉啟事（原判決附件一所示）、臺灣高等法院臺南分院92年
    度上易字第855號刑事判決書，登載於中國時報、聯合報之
    全國性社會版半版篇幅二日。(五)對造之上訴駁回。
二、陳述：除與原判決記載相同者，茲引用之外，補稱：
  (一)原判決就精神慰藉金判賠數目似有稍嫌太少。
  (二)原判決就名譽損害回復處分部分，認事用法有如下違誤：
    (1)原判決認本件上訴人之聲譽受損與公益無涉，然對造上訴
      人已丟撒冥紙、繞街遊行並高喊貶損上訴人社會評價口號
      之方式，實顯與公益有關，蓋對造上訴人繞街佔用馬路、
      高喊口號製造噪音及丟撒冥紙髒亂環境，此再再均以犧牲
      公益之手段達成對造上訴人一己之私，原審對此似有未查
      。
    (2)原判決認上訴人剪報內容均係地方新聞，影響範圍未及全
      國，然上訴人所提出之中國時報剪報係屬全國性社會版「
      半版」，另電腦網路新聞亦有刊登，實影響範圍及於全國
      ，基此，對造上訴人回復上訴人名譽亦應將道歉內容刊登
      於全國性社會版報紙「半版」，並將對造上訴人二人之姓
      名、地址及身分字號刊登其上，方屬衡平。
  (三)原判決命對造上訴人刊登道歉啟示之內容過於簡短，且刊登
    道歉啟示之字體太小。
三、證據：除援用原審所提証據外，補提出電腦網路新聞一件。
乙、上訴人甲○○○、丙○○方面：
一、聲明：求為判決：(一)原判決不利於上訴人部分廢棄。(二)右廢
    棄部分，被上訴人在第一審之訴均駁回。(三)對造之上訴駁回
    。
二、陳述：除與原判決記載相同者，茲引用之外，補稱：
  (一)上訴人丙○○並無丟撒冥紙、亦未高喊「乙○○出來，不要
    當縮頭烏龜」等語，只是單純依約去面見父親，並無任何侵
    權行為，原判決認上訴人丙○○係共同侵權行為人，實有未
    洽。本件應由對造上訴人就上訴人丙○○如何有共同侵權行
    為之「意思聯絡」或「行為分擔」負舉證責任。
  (二)證人何章志固曾於臺灣臺南地方法院92年度自字第141號案
    件審理中證述曾目睹上訴人甲○○○有丟撒冥紙之行為，並
    由原判決採認作為不利上訴人之認定。惟證人何章志之證述
    顯係惡意栽贓，與事實不符，且證詞與他證人之證詞相互矛
    盾，其證詞自不足為據。另原判決又以證人王文彬之證詞作
    為對上訴人不利之認定，然證人王文彬於原審刑事庭訊問時
    卻證稱並未親眼目睹上訴人丟灑冥紙。故原審認定事實顯與
    卷內證據不符。
  (三)縱上訴人甲○○○固曾在對造上訴人乙○○住處樓下對著三
    樓對造上訴人住處說過：「乙○○出來，不要當縮頭烏龜」
    等語，然該語只是希望對造上訴人出面說明，不要避不見面
    ，亦無直接辱罵對造上訴人是縮頭烏龜，上訴人只是希望對
    造上訴人誠心解決問題而已，並無任何公然侮辱、嘲諷或辱
    罵之意思。
  (四)報紙捕風捉影的報導非上訴人之過，而是記者及報社所造成
    ，對造上訴人應向報社或記者求償。
  (五)對造上訴人所提之剪報，係屬「台南地區之地方新聞版」，
    而非全國版新聞，上訴人要求上訴人於全國性社會版刊登道
    歉啟事二日云云，實有不當且無必要。況其所要求於中國時
    報、聯合報連續二日於全國性社會版以半版篇幅刊登，所需
    之刊登費用即高達二百餘萬元，以對造上訴人縱有損害亦甚
    輕微之情形，竟濫為主張，顯不合理。
三、證據：援用原審所提證據。
丙、本院依職權調閱本院92年上易字第855號公然侮辱案件刑事
    卷宗。
    理      由
一、上訴人丁○○○、乙○○起訴主張：對造上訴人二人夥同訴
    外人陳宗明、陳秀招、陳秀英、吳仙明、陳麗香、其他數名
    不明男子，於92年5月9日，在高雄市○○區○○街64號上訴
    人丁○○○所經營之麵店前，朝上訴人丁○○○及店內丟撒
    冥紙，並手舉書寫『家門不幸！代父申冤』之白布條，口喊
    『還我父親！我要找爸爸！天理何在！人道何在！家門不幸
    ！代父申冤』口號，繞行於上訴人住處周圍街道，並至上訴
    人乙○○高雄市○○區○○街63號3樓住處樓下，重複高喊
    乙○○把爸爸放出來、縮頭烏龜等語，造成上訴人名譽嚴重
    受損，對造上訴人甲○○○公然侮辱行為，經判處拘役50日
    確定，爰依侵權行為之法律關係，求為判決命對造上訴人連
    帶給付上訴人丁○○○50萬元，給付上訴人乙○○80萬元，
    並加算法定利息，且將原判決附件一道歉啟事、本院刑事判
    決刊登於中國時報、聯合報之全國性社會版半版篇幅連續二
    日等語。
二、上訴人甲○○○、丙○○則以：未對丁○○○丟撒冥紙，亦
    無辱罵丁○○○，且未在乙○○住處高喊「乙○○縮頭烏龜
    」等語，縱令有丟灑冥紙，並不導致名譽權受侵害，縱有損
    害，亦極輕微，現場道歉已足，無刊登大幅道歉啟事或民、
    刑事判決之必要，縱有損害，亦是記者所造成，非上訴人散
    佈，且本案之發生，乃乙○○阻撓上訴人丙○○探視父親所
    引起，上訴人乙○○顯與有過失等語，資為抗辯。
三、上訴人丁○○○、乙○○主張，上訴人甲○○○、丙○○二
    人夥同訴外人陳宗明、陳秀招、陳秀英、吳仙明、陳麗香及
    其他數名男子，於92年5月9日11時許，在高雄市○○區○○
    街六四號上訴人丁○○○所經營之麵店前，朝上訴人丁○○
    ○及店內丟撒冥紙，並手舉書寫『家門不幸！代父申冤』之
    白布條，口喊『還我父親！我要找爸爸！天理何在！人道何
    在！家門不幸！代父申冤』口號，繞行於上訴人丁○○○、
    乙○○二人住處周圍街道，並至另一上訴人乙○○高雄市○
    ○區○○街63號3樓住處樓下，帶頭重複高喊乙○○把爸爸
    放出來、縮頭烏龜等事實，已據上訴人丁○○○及乙○○於
    刑事庭指述甚詳，雖為上訴人甲○○○、丙○○所否認。
  　經查：
  (一)上訴人甲○○○於原審刑事庭審理時已坦承，於上開時間，
    與其夫丙○○及其他數人，至上訴人丁○○○經營之麵店前
    ，手舉書寫「家門不幸！代父申冤」之白布條，並繞行上址
    周圍，口喊「還我父親！我要找爸爸！天理何在！人道何在
    ！家門不幸！代父申冤」口號之事實（見原審92年度自字第
    14號卷第42頁、75頁）。
  (二)目擊之證人何章志於原審刑事庭審理時證稱：「當天早上我
    準備過去自訴人麵店吃麵，看到今日到庭之被告站在麵店流
    理台外面，對著自訴人及店內撒冥紙」等語。
    目擊證人王文杉（住丁○○○麵店對面）於刑事庭亦證稱：
    「當天（92年5月9日）我看到一群人聚集在那邊（指上訴人
    丁○○○之麵店），我以為是吵架，就過去看看，看到有人
    拿了一個白布條，．．白布條上面寫『還我爸爸』等字，．
    ．另外看到還有人在丟冥紙丟了滿地，．．」、「也有喊口
    號，但不記得口號內容」等語。
    證人張光仁（現場處理警員）亦證稱：「我到達現場時，已
    撒完冥紙，在自訴人店內、店外都有冥紙」等語。並提出上
    訴人丁○○○麵店內外地上均有冥紙之照片一張為證（同上
    刑事卷，第45頁、第61至62頁、第43頁、第52頁。）。
  (三)經原審刑事庭勘驗警員張光仁所提出當日在現場蒐證錄影帶
    結果，發現：上訴人甲○○○偕上訴人丙○○及其他數人至
    上訴人丁○○○之麵店附近，舉白布條繞行喊口號後，又繞
    行至高雄市○○區○○街63號乙○○住處附近喊「乙○○出
    來，不要當縮頭烏龜」等語屬實，有原審勘驗筆錄在卷可稽
    ，復有現場照片二張、高雄市政府警察局鼓山分局受理各類
    案件紀錄表一件在卷可佐（同上卷，第57至60頁、53至54頁
    ）。
　(四)如前段所述，証人何章志、王文彬、現場處理警員張光仁均
  　分別証稱，看到有人撒冥紙，或上訴人丁○○○之店內、店
    外都有冥紙，並有當日麵店地上有冥紙之照片一張可證，足
    認當時確實有人朝上訴人丁○○○店內丟撒冥紙。上訴人甲
    ○○○於原審刑事庭審理時亦自陳：當天有人丟冥紙，伊不
    知道是何人丟冥紙等語，亦堪佐証。顯見上訴人丁○○○店
    內之冥紙，係上訴人甲○○○等一群人所為，應堪認定。上
    訴人甲○○○、丙○○等抗辯：其等未拋撒冥紙，係事後飾
    卸之詞，均無足採。上訴人甲○○○等於刑事庭所舉証人陳
    麗香、吳仙明所為証言，核與甲○○○所述不符，係迴護之
    詞，不足採信。
  (五)即原審及本院刑事庭亦為相同認定，判處上訴人甲○○○共
    同侮辱人，拘役50日確定，有判決書二件可按（見原審卷第
    22至28頁），並經本院依職權調取本院92年度上易第855號
    刑事卷宗查明。
  (六)綜上所述，上訴人丁○○○、乙○○主張之事實，應可採信
    。
四、按故意不法侵害他人之權利者，負損害賠償責任；數人共同
    不法侵害他人之權利者，連帶負損害賠償責任；又不法侵害
    他人之身體、健康、名譽，被害人雖非財產上之損害，亦得
    請求賠償相當之金額。其名譽被侵害者，並得請求回復名譽
    之適當處分，民法第184條第1項前段、第185條第1項、第19
    5條第1項分別定有明文。次按所謂名譽，乃指人格之社會評
    價而言。故所謂侵害名譽，係指貶損他人人格之社會上評價
    ，苟其行為足以使他人之社會上之評價受到貶損，不論其有
    無故意或過失，均可構成侵權行為，其行為亦不以廣佈於社
    會為必要，僅使第三人知悉其事，亦足當之。（最高法院90
    年度台上字第646號判決參照）。查上訴人甲○○○、丙○
    ○，邀同多人，在營業時間內，於上訴人丁○○○經營之麵
    店前及附近周圍街道上，持冥紙向沈鳳英、及店內、外丟撒
    ，並高舉書寫「家門不幸！代父申冤」白布條，繞行周圍街
    道，呼喊「還我父親！我要找爸爸！天理何在！人道何在！
    家門不幸！代父申冤」口號，至上訴人乙○○住處下，又高
    喊「乙○○不要當縮頭烏龜」等語，其行為，顯暗指上訴人
    丁○○○、乙○○做了天理不容、違背道義之事，其手持白
    布條、丟撒冥紙之行為，係以粗鄙之舉動輕蔑上訴人丁○○
    ○之名譽，按諸一般本省習俗，持白布條撒冥紙，乃係指對
    方有違反天理人情之事，故常情上，上開行為足以貶損上訴
    人丁○○○、乙○○之人格及社會評價，上訴人丁○○○、
    乙○○主張，其因上訴人甲○○○、丙○○之上開行為，致
    名譽受有損害，自堪憑採。上訴人甲○○○、丙○○抗辯，
    記者報導造成損害，非其行為云云，顯不可採。
    又上訴人丙○○、甲○○○與其他多人間，基於共同意思，
    由一部分人持白布條，一部分人撒冥紙，一部分人高喊口號
    ，分別擔任部分毀損散佈他人名譽之行為，且其損害與上訴
    人甲○○○、丙○○之侵權行為間，有相當之因果關係，上
    訴人丁○○○、乙○○主張，上訴人甲○○○、丙○○有共
    同侵害名譽之行為，應堪認定，丙○○抗辯未為上開行為，
    不負共同侵權之責，自不可採。上訴人丁○○○、乙○○請
    求上訴人丙○○、甲○○○連帶賠償損害，應予准許。茲審
    酌如下：
　(一)精神慰藉金部分：
    所謂相當之精神上賠償，應以實際加害情形與其名譽影響是
    否重大，及被害者之身分地位與加害人之經濟情況等關係定
    之；又慰藉金之賠償須以人格權遭遇侵害，使精神上受有痛
    苦為必要，其核給之標準固與財產上損害之計算不同，然非
    不可斟酌雙方身分資力與加害程度，及其他各種情形核定相
    當之數額，最高法院著有47年度台上字第1221號判例及51年
    度台上字第223號判例可資參照。審酌：
  　上訴人甲○○○為高中畢業，目前無業，名下有一筆不動產
    及多筆投資，丙○○高中畢業，目前無業，有不動產、汽車
    ，欠債數百萬元，不動產被查封拍賣，上訴人乙○○為大專
    畢業，任陸軍上校，月入約10萬元，有土地四筆、房屋二筆
    ，上訴人丁○○○國中肄業，經營麵店，收入約5千元；有
    土地二筆，房屋一筆，惟其中一筆土地，已因積欠他人數百
    萬元債務，而遭查封，並已進入拍賣程序等一切情事，及兩
    造之身分、地位等一切情狀，認上訴人丁○○○請求之精神
    慰藉金以15萬元、上訴人乙○○之請求以10萬元之範圍內為
    適當。此部分之請求，應予准許，逾此所為之請求，尚屬過
    高，不應准許。
　(二)名譽回復部分：
  　上訴人甲○○○、丙○○夥同多人對上訴人乙○○、丁○○
    ○之上開拋撒冥紙，舉白布條高喊上開言詞之行為，經「中
    國時報」及「聯合報」大篇幅報導，有剪報影本二份（原審
    卷20、21頁）可參，造成其親朋、同學、鄰居均知悉，其名
    譽顯已受損。則上訴人乙○○、丁○○○請求為回復名譽之
    適當處分，自無不合。審酌：
    (1)上訴人丁○○○、乙○○請求刊登之內容，其中「陳宗明
      、陳秀招、陳秀英、吳仙明、陳麗香」文字，並非當事人
      ，不宜記載，第二段文「藐視法律秩序，犯意至灼」、「
      已具體損及被害人丁○○○及乙○○正常營業維持家計權
      益及人格名譽，被害人受辱程度非輕」等事項，核屬金錢
      賠償事項，不必再於回復名處分時再行重提。又將本院92
      年度上易字第855號刑事判決全文登載於中國時報、聯合
      報部分，亦無必要。又道歉啟事應足以讓一般閱讀大眾知
      悉係何人在何處行為，故一併將道歉人住所、行為地刊布
      ；至身分證字號，僅係一串數字，一般人閱讀後不知其意
      ，則無必要記載。
    (2)就登載版面及次數部分，上訴人乙○○等要求登刊登於中
      國版半版二日，審酌本件係因兄弟家務爭執，原報紙係刊
      登於地方版，且上訴人兩造之身分地位等情況，認尚無公
      告全國之必要，且此種新聞，通常刊載一天而已，則道歉
      啟事亦以一天為已足。
    (3)綜上，本院認以如附件內容作為道歉啟事，並以14號字體
      （指word文書系統之字體，按現今報紙已不用早年之鉛印
      字體，改以電腦排版，原審判決所謂六號字體顯然過小）
      刊登於台南版為已足，於此範圍內之請求，應予准許，逾
      上開准許範圍之請求，尚非正當，應予駁回。
五、又按損害之發生或擴大，被害人與有過失者，法院得減輕賠
    償金額、或免除之，民法第217條第1項定有明文。過失相抵
    之成立要件，須被害人之過失行為為損害之共同原因，予損
    害之發生或擴大以助力，並與損害之發生或擴大有相當因果
    關係者，始有其適用。最高法院著有89年度台上字第1036號
    判決可次參照。查上訴人甲○○○、丙○○之行為，縱令如
    其抗辯係上訴人丁○○○、乙○○有不讓其探視父親之行為
    ，但不讓其探視，在一般情形，並不當然發生如上訴人甲○
    ○○、丙○○所採如此惡意之行為，是二者間並無相當因果
    關係，上訴人甲○○○、丙○○主張過失相抵減免賠償，自
    不足採。
六、從而，上訴人丁○○○、乙○○本於侵權行為之法律關係，
  　請求上訴人甲○○○、丙○○連帶賠償上訴人丁○○○15萬
    元，連帶賠償上訴人乙○○10萬元，及均自起訴狀繕本送達
    之翌日即93年7月2日起至清償日止，按週年利率百分之五計
    算之利息；上訴人甲○○○、丙○○應將如本判決附件所示
    ，以14號字體刊登於中國時報、聯合報台南地區之地方版一
    日部分，核無不合，應予准許，逾此之請求，尚有未合，應
    予駁回。原審命上訴人甲○○○、丙○○連帶賠償上訴人丁
    ○○○6萬元，賠償上訴人乙○○3萬元，及其法定遲延利息
    ，駁回其餘部分，尚嫌過低，上訴人丁○○○、乙○○上訴
    意旨，就此部分指摘原判決不當，求予廢棄改判，就上開應
    再給付部分，為有理由，爰由本院予以廢棄改判如主文第二
    項所示。至上訴人甲○○○、丙○○上訴部分，其上訴則為
    無理由，應駁回其此部分之上訴。就刊載報紙部分，原審判
    命以六號字體刊登，恐係誤以過去鉛字排版字體所致，既經
    上訴人丁○○○、乙○○上訴，爰就此部分予以改判如主文
    第三項所示。上訴人丁○○○、乙○○就此部分上訴意旨，
    請求廢棄改判將全部啟事及民事刑事判決全文刊登全國地方
    版二日，為無理由，應駁回其此部分之上訴。上訴人甲○○
    ○、丙○○就此部分之上訴，其上訴為無理由，應駁回其上
    訴。
    本件事證已臻明確，上訴人甲○○○、丙○○聲請訊問證人
    沈新基、何章志，其中何章志已於刑事庭中証述甚詳，核無
    必要，而沈新基與本件侵權行為完全無關，更無必要。兩造
    其餘攻擊或防禦方法及舉證，均不影響本院所為前開論斷，
    自無再予一一審論之必要，附此敘明。
七、據上論結，本件上訴人丁○○○、乙○○之上訴為一部有理
　  由，一部無理由，上訴人甲○○○、丙○○之上訴為無理由
    ，依民事訴訟法第450條、第449條第1項、第79條、第85條
    第2項，判決如主文。
中　　華　　民　　國　　94　　年　　2　　 月　　22　　日
                  民事第五庭    審判長法　官　張世展
                                      法　官　王浦傑
                                      法　官　吳上康
上為正本係照原本作成。
如對本判決上訴，須於判決送達後廿日內向本院提出上訴狀，未
表明上訴理由者，應於上訴後廿日內，向本院提出理由書。
中　　華　　民　　國　　94　　年　　2　　 月　　23　　日
                                      書記官  易慧玲
                                                  J
